【裁判字號】    92,上,216
【裁判日期】    920826
【裁判案由】    確認本票債權不存在
【裁判全文】
臺灣高等法院民事判決                              九十二年度上字第二一六號
    上  訴  人  甲○○
    訴訟代理人  王怡惠律師
    複代理人    劉俊霙律師
    被上訴人    乙○○
右當事人間請求確認本票債權不存在事件，上訴人對於中華民國九十一年十二月十六
日臺灣基隆地方法院九十一年度訴字第三九一號第一審判決提起上訴，本院判決如左
：
    主    文
原判決廢棄。
被上訴人在第一審之訴駁回。
第一、二審訴訟費用由被上訴人負擔。
    事    實
甲、上訴人方面：
一、聲明：如主文所示。
二、陳述：除與原判決記載相同者，茲引用之外，補稱：
  (一)被上訴人表示無合夥書面契約，此與常情不合，其証言之陳述亦甚為模糊，在在
    均證明被上訴人之主張無由成立，原審就此事實未調查清楚。
  (二)證人李芳名之證言不實在，蓋其證稱上訴人為四個合夥人之一，卻又稱上訴人是
    乙○○去找的，因為有匯款證明，所以相信上訴人是合夥人云云，由此可知，李
    芳名事先並不知道上訴人有匯款，而上訴人是從八十九年二月至十月陸續不定時
    、不定額匯款，累計達一百八十七萬元，此與分期給付合夥金係以固定金額，於
    規則性的期間給付等常態均不相符，則新合夥人加入時，原有合夥人如何表示同
    意？原有出資、資產如何折算？證人李芳名之証詞均甚模糊，顯然該証言有虛偽
    杜撰之嫌。
  (三)若上訴人與乙○○、李芳名、周宜箴等三人間是合夥關係，應會由該三人共同簽
    發本票及保管條，支票亦應由乙○○開票、李芳名及周宜箴背書，然事實並非如
    此，僅是由被上訴人簽發支票、本票、保管條，足証兩造間有借貸關係。
  (四)證人周宜箴無傳訊之必要，蓋被上訴人既然主張周宜箴及李芳名均為合夥人，而
    渠等三人開的「美客福」便利商店目前已呈現虧損狀態，房屋已有超額抵押，店
    面設備已折舊不值錢，貨物多半開遠期票而尚未付款或不值錢，若乙○○敗訴，
    將導致其本身財務能力在已呈現虧損狀態下，再受到影響，乙○○是將向上訴人
    借來的一百八十七萬元用於渠等三人之合夥，若乙○○敗訴，應對上訴人清償一
    百八十七萬元，亦將使渠等三人之合夥在原來虧損狀況下，再負擔一百八十七萬
    元之債務，使渠等三人之虧損更加嚴重。在合夥呈現虧損狀況下，股權比例稀釋
    的越少越有好處，還可以拉下上訴人與其共同承擔虧損，此即渠等三人竭力謊稱
    上訴人為合夥人之陰謀。故李芳名與周宜箴之證言皆不可採。
  (五)證人劉俊千及彭世雄於  鈞院九十二年五月五日準備程序中均證稱被上訴人曾表
    示要還上訴人一百八十七萬元。足證被上訴人確有清償之意思而簽發係爭本票。
  (六)林文裕的書面內容提及上訴人以匯款一百八十七萬元為合夥入股金云云，此段敘
    述實有蹊蹺，如林文裕為客觀第三人，一個受僱的員工怎會知上訴人投資多少及
    如何投資？且上訴人看到被上訴人所提營利事業登記證影本才得知林文裕為金三
    陽公司登記負責人，林文裕與被上訴人既有經濟上往來，又為有利害關係之人，
    其所附書面顯然不可採。
  (七)被上訴人於另案（台灣基隆地方法院簡易庭九十一年度基簡字第五四九號）所附
    證物四及證物五所示報表，主張上訴人有時簽名有時未簽名，因上訴人是股東，
    所以為所妄為云云，更是滑稽之詞，該證物四、五即「誤打、銷退及現金投庫記
    錄」不限具有股東身份的人才可填寫，而前開「誤打、銷退及現金投庫記錄」上
    ，除被上訴人以螢光筆做記號的數字無人簽名外，另還有數筆也無人簽字，豈可
    如被上訴人所稱該數字是上訴人寫的就是上訴人？又上訴人既非股東，則乙○○
    、周宜箴、李芳名三人合開的網咖「使用」便利商店地下室，亦未經上訴人同意
    ，至於出售便利商店所在之不動產乙事，是乙○○、周宜箴、李芳名三人的事，
    又無書面會議記錄證明上訴人曾反對，怎會扯上行使股東權？
  (八)廠商送貨來時，由顧店的人簽收於客戶簽收欄與「誤打、銷退及現金投庫記錄」
    此二項資料，並不限於合夥人資格才可填載，且其中「文裕」亦非合夥人之一，
    因此，即便上訴人曾於其上做紀錄，亦不足證明兩造間有合夥關係存在，更不足
    以認定是參與合夥事業。
  (九)依最高法院九十一年台上字第一三三七號判決要旨「合夥分配損益之成數，得以
    合夥契約或其他特約約定，約定合夥人之一人，僅享受利益不負擔損失，……在
    各合夥人間並非無效。合夥人與他合夥人倘有此項約定，該合夥人退夥時，合夥
    財產縱有虧損，亦非不得請求他合夥人返還其出資之全部。」依此，如以特約約
    定返還出資之全部，該約定亦為有效，不受民法第六百八十二條之限制，換言之
    ，無須經清算程序。因此，即便該一百八十七萬元是合夥的出資，該保管條證明
    被上訴人同意返還出資之全部，其簽發系爭本票所示之債權應係存在。
  (十)「和解內容，倘以他種法律關係替代原有法律關係者，則係以和解契約創設新法
    律關係……」最高法院八十三年台上六二０號判例要旨明揭斯旨。即便原來兩造
    有合夥關係，兩造因乙○○之簽署保管條、簽發支票、本票等情事，足證兩造成
    立和解契約，發生創設效力，雙方的關係為委任保管關係或借貸關係，且雙方已
    明確約定交還的義務人為被上訴人，故本案本票債權存在。
三、證據：除援用原審所提證據外，補提被上訴人另案提出之答辯狀影本、營利事業
    登記證影本、被上訴人之存摺影本、九十一年度基簡字第五四九號言詞辯論筆錄
    影本、起訴狀第三頁影本、最高法院四二年台上字第一三二五號判決要旨、最高
    法院九十一年台上字第一三三七號判決要旨、最高法院八十三年台上六二０號判
    例及要旨、新竹地方法院八九年竹北簡字第一一０號判決要旨及判決等件為證，
    並聲請訊問證人劉俊千、彭世雄。
乙、被上訴人方面：
一、聲明：
    上訴駁回。
二、陳述：除與原判決記載相同者，茲引用之外，補稱：
  (一)上訴人每星期向被上訴人支領約一千六百五十元，實係因上訴人以股東身份每星
    期先支領固定金額，待日後再結算。
  (二)證人劉俊千及彭世雄均係上訴人常在一起釣魚且有利益往來之代書朋友，該二人
    亦自承其所謂「被上訴人欠上訴人錢」僅係據上訴人片面陳述。
  (三)上訴人主張本件為借貸關係，惟其匯款時間為八十九年期間，而系爭本票卻是九
    十一年七月所開立，另上訴人於原審謊稱被上訴人於每次收受匯款時皆有開立本
    票，惟上訴人始終無法提出該項證明。
  (四)上訴人偽稱其在該便利商店上班不到十個月時間，惟證人李芳名已證稱上訴人自
    八十九年間即參與合夥事業，此亦可傳訊該店常客丁繼德以資證明。
三、證據：除援用原審所提證據外，另聲請訊問證人李芳名為證。
    理    由
一、上訴人持系爭本票向原法院聲請裁定准予強制執行，經原法院受理並裁定准許，
    此為兩造所不爭執，被上訴人名下之不動產有受強制執行之危險。從而被上訴人
    提起本件確認本票債權不存在之訴，有即受確認判決之法律上利益，先予敘明。
二、被上訴人起訴主張：兩造原係同學關係，上訴人於八十九年間向被上訴人表示欲
    合夥經營被上訴人所開設之便利商店，經被上訴人同意後，上訴人乃出資一百八
    十七萬元，以隱名合夥方式入股，上訴人入股之後，白天至台北縣新莊上班，晚
    上則到合夥之便利商店工作。直至九十一年六月間，上訴人向被上訴人表示，其
    工作地點將被調至桃園縣，恐無法繼續合夥關係，為保障其出資，要求被上訴人
    開立面額一百八十七萬元之本票交付上訴人，並將前開房屋設定抵押權給上訴人
    作為擔保。被上訴人為使上訴人安心，乃於九十一年七月一日開立前述本票交付
    上訴人，並將系爭房屋設定抵押權予上訴人。詎上訴人於拿到本票之後，竟於九
    十一年七月間，向原法院聲請裁定准予強制執行。因兩造間並無票據債權債務關
    係存在，爰訴請確認上訴人之本票債權不存在等語。上訴人則以渠確實有將一百
    八十七萬元陸續借予被上訴人，並非投資便利商店入股合夥。退步言之，縱屬合
    夥，惟被上訴人於九十一年七月一日立具保管條承諾返還該一百八十七萬元，並
    開立同面額之本票及支票各一紙交付上訴人，亦發生和解契約之效力，則上訴人
    之票據債權自屬存在等語，資為抗辯。
三、按「合夥分配損益之成數，得以合夥契約或其他特約約定，約定合夥人之一人，
    僅享受利益不負擔損失，……在各合夥人間並非無效。合夥人與他合夥人倘有此
    項約定，該合夥人退夥時，合夥財產縱有虧損，亦非不得請求他合夥人返還其出
    資之全部。」依此，如以特約約定返還出資之全部，該約定亦為有效，不受民法
    第六百八十二條之限制，換言之，無須經清算程序，合夥人即得請求他合夥人返
    還出資之全部。（最高法院九十一年台上字第一三三七號判決參照）。又民法第
    七百三十六條規定：「稱和解者，謂當事人約定，互相讓步，以終止爭執或防止
    爭執發生之契約。」又「和解內容，倘以他種法律關係替代原有法律關係者，則
    係以和解契約創設新法律關係……」最高法院八十三年台上六二０號判例要旨亦
    明揭斯旨。故當事人如就債權的絕對存否或範圍發生爭執，嗣經和解確定之債權
    ，如與真實的法律關係不符者，就不符部分，即發生創設之效力。該和解之當事
    人即應就和解內容履行其債務。
四、查本件被上訴人對於上訴人確有交付一百八十七萬元之事實並不爭執，僅辯稱該
    款係上訴人合夥之出資，而非借款，並提出經上訴人簽名之「現金投庫紀錄」（
    原審卷第四七至一０五頁），及聲請訊問另「合夥人」李芳名為證，本院認縱依
    該現金投庫紀錄及李芳名之證言（原審卷第三三、三四頁、本院卷第四七至五十
    頁筆錄），可認該一百八十七萬元原係合夥出資額，惟由於被上訴人於九十一年
    七月一日另立保管條及開票之行為，應認被上訴人與上訴人業已達成協議而有和
    解之效力，理由如下：
  (一)依被上訴人所不爭執之保管條記載：「本人（按即被上訴人）茲保管甲○○新台
    幣一百八十七萬元正，訂於民國九十一年七月十五日前交還予所有人甲○○，如
    有遲延給付，願負一切法律責任」。另被上訴人並於同日開立同面額之本票一紙
    ，及以台灣土地銀行文山分行為付款人，票載發票日為九十一年七月十五日，金
    額同為一百八十七萬元之支票一紙交付予上訴人，該支票經上訴人提示而不獲兌
    現，此分別有被上訴人不爭執其為真正之保管條、本票、支票及退票理由單各一
    件分別附卷可稽（原審卷第二五至二八頁），是足見縱該一百八十七萬元為合夥
    之出資，惟被上訴人事後已承諾限期全數返還，核其協議內容，並未違反法律強
    制規定，亦無與公序良俗相違，自應承認其效力。
  (二)被上訴人雖辯稱：當時係為了讓上訴人心安，才開立保管條及本票云云（本院卷
    第二０四頁）。然苟單純係為讓上訴人心安，何以被上訴人同時開立九十一年七
    月十五日到期之同額支票交付上訴人？蓋支票係支付工具，被上訴人既立具保管
    條表明願於九十一年七月十五日前返還，另又開立同額支票，票期同為九十一年
    七月十五日，足證被上訴除承諾返還該款外，並已為交付支票之履行行為，則其
    辯稱僅單純讓上訴人心安云云，即不足採。則被上訴人自應依該協議負償還責任
    。
五、綜上所述，本件兩造於九十一年七月一日之協議應具法律上之效力。被上訴人既
    已開立系爭本票予上訴人，自應負票據責任，其訴請確認上訴人就系爭票據權利
    不存在，要無理由，應不予准許。原審為上訴人敗訴之判決，即有未合。上訴意
    旨指摘原判決不當，求予廢棄，為有理由，爰予廢棄改判如主文第二項所示。
六、至兩造其餘之攻擊防禦方法及未經援用之證據，經本院斟酌後，認為均不足以影
    響本判決之結果，自無逐一詳予論駁之必要，併此敘明。
七、據上論結，本件上訴為有理由，依民事訴訟法第四百五十條、第七十八條，判決
    如主文。
中      華      民      國    九十二    年      八      月    二十六    日
                              民事第一庭
                                  審判長法  官  尤  豐  彥
                                        法  官  湯  美  玉
                                        法  官  陳  金  圍
右正本係照原本作成。
如不服本判決，應於收受送達後二十日內向本院提出上訴書狀，其未表明上訴理由者
，應於提出上訴後二十日內向本院補提理由書狀（均須按他造當事人之人數附繕本）
上訴時應提出委任律師或具有律師資格之人之委任狀；委任有律師資格者，另應附具
律師及格證書及釋明委任人與受任人有民事訴訟法第四百六十六條之一第一項但書或
第二項（詳附註）所定關係之釋明文書影本。
中      華      民      國    九十二    年      八      月    二十六    日
                                        書記官  章  大  富
附註：
民事訴訟法第四百六十六條之一（第一項、第二項）：
對於第二審判決上訴，上訴人應委任律師為訴訟代理人。但上訴人或其法定代理人具
有律師資格者，不在此限。
上訴人之配偶、三親等內之血親、二親等內之姻親，或上訴人為法人、中央或地方機
關時，其所屬專任人員具有律師資格並經法院認為適當者，亦得為第三審訴訟代理人
。


司法院資訊處製作；財團法人民間司法改革基金會備份。
